---
title: "Zaman Serisi Final"
author: "Yasemin Hızarcı 121516005"
output: html_document
---

```{r setup, include=FALSE}
knitr::opts_chunk$set(echo = TRUE)
```


**Veri setinize ilişkin zaman serisi grafiğini çizdiriniz ve veri setinizi tanıtınız.veri setinizi train ve test olarak ikiye ayırınız.**

### **Veri setinin tanıtılması:**

**Norveç’te Yeni Araba Satışları**

2007-2017 için aylık otomobil satışları hakkında bilgi veren bir veri setidir.

Norveç’teki otomobil satışlarının aylara göre özet istatistiklerini içerir.

**Quantity(Miktar):** Satılan toplam birim sayısı

**Quantity_YoY:** Birim cinsinden YY(bir önceki yılın aynı dönemine kıyasla) degişim

**Import(ithalat):** İthal edilen toplam birim sayısı

**Import_YoY:** Birim cinsinden geçen yıl aynı aya göre degişim.

**Used:** Ülke içindeki birim sahibi değişikliklerinin toplam sayısı (2012 verileri mevcuttur)

**Used_YoY:** Birim cinsinden YY degişim.

**Avg_CO2:** Belirli bir ayda satılan tüm arabaların ortalama CO2 emisyonu (g / km cinsinden)

**Bensin_Co2:** Belirli bir ayda satılan benzin yakıtlı arabaların ortalama CO2 emisyonu (g / km cinsinden)

**Diesel_Co2:** Belirli bir ayda satılan dizel yakıtlı arabaların ortalama CO2 emisyonu (g / km olarak)

**Quantity_Diesel:** Belirli bir ayda ülkede satılan dizel yakıtlı araba sayısı

**Diesel_Share:** Dizel arabaların toplam satışlar içindeki payı (Miktar Dizel / Miktar)

**Diesel_Share_LY:** Bir yıl önceki toplam satışlar içinde dizel arabaların payı

**Quantity_Hybrid:** Ülkede satılan yeni hibrit otomobil sayısı (hem PHEV hem de BV)

**Quantity_Electric:** Ükede satılan yeni elektrikli otomobil sayısı.

**Import_Electric:** Ülkeye ithal edilen kullanılmış elektrikli otomobil sayısı.



```{r message=FALSE, warning=FALSE}
library(fpp2)
carsales<-read.csv(file="C:/Users/yasem/OneDrive/Masaüstü/norwaycarsales.csv",
header=TRUE,sep=",")
head(carsales)
```


**veri, 2007 1. aydan 2017 1. aya kadar devam eden aylık bir veridir.**

```{r}
summary(carsales)

```


**Bu çalışmada "Quantity" (Satılan toplam birim sayısını belirten değişken) kullanılacaktır**

### **Zaman Serisi Grafiği**

"Quantity" değişkenini zaman serisi haline getiriyorum.

```{r}
Quantity <- ts(carsales$Quantity, start = c(2007,1), frequency = 12)
Quantity
```
**Quantity değişkeni için zaman serisi grafiği:**

```{r}
autoplot(Quantity) +
ggtitle("Norveç Araba Satışları ") +
xlab("Zaman") +
ylab("Araba Satışları")
```

Bu grafikten araba satışlarının 2009 a kadar düşüşte olduğu,2009 sonrasında ise artan bir trend gösterdiği görülüyor.Mevsimsellik ile ilgili belirgin bir durum söz konusu değildir.

### Verinin Test ve Train olarak ayrılması:

```{r}
train<-window(Quantity,end=c(2014,12))#ilk 96 ayı train olarak aldım.
test<-window(Quantity, start=c(2015,1)) #son 25 ayı test seti olarak aldım.

```






# **1. SORU**:

Training setinizi lineer  regresyon,lineer spline ve kübik spline regresyon yaklaşımlarını kullanarak modelleyiniz.

```{r message=FALSE, warning=FALSE}
library(fpp2)

#lineer regresyon modeli:

fit.lin <- tslm(train ~ trend)

#lineer spline model:

t <- time(train)
t.break1 <- 2009
t.break2 <- 2013
tb1 <- ts(pmax(0, t - t.break1), start = 2007)
tb2 <- ts(pmax(0, t - t.break2), start = 2007)

fit.pw <- tslm(train ~ t + tb1 + tb2)


#cubic spline model:

fit.spline <- tslm(train ~ t + I(t^2) + I(t^3)+
  I(tb1^3) + I(tb2^3))


```

## a)

**Modelleri AICc kriterine göre kıyaslayıp daha uygun olduğunu düşündüğünüz modeli belirleyiniz.**



```{r}
CV(fit.lin)
CV(fit.pw)
CV(fit.spline)

```
**AICc en küçük olan model en iyisidir.Buradan lineer spline modelin en iyisi olduğu görülmektedir.**


## b)

**Uygun bulduğunuz modeli kullanarak test setini tahmin ediniz ve tahminlere ilişkin RMSE değerini hesaplayınız**


```{r}
t.new <- t[length(t)] + seq(25)/12   # trainden sonraki 25 ay için
tb1.new <- tb1[length(tb1)] + seq(25)/12
tb2.new <- tb2[length(tb2)] + seq(25)/12

newdata <- cbind(t=t.new, tb1=tb1.new, tb2=tb2.new) %>%
  as.data.frame() 

fcasts.pw <- forecast(fit.pw, newdata = newdata)   #lineer spline modeli ile trainden sonraki 25 ay tahmin ediliyor.

accuracy(fcasts.pw,test) 

```

**RMSE** değeri **1692** bulunmuştur.

## c)

**Uygun bulduğunuz modelin hem training hem de test seti üzerindeki uyumunu gösteren zaman serisi grafiğini çizdiriniz.**


```{r}
autoplot(Quantity)+
  autolayer(fitted(fit.pw), series = "Train linear spline")+  #train seti için trend 
  autolayer(fcasts.pw, series="Test linear spline",PI=FALSE)+  #test seti için trend 
  xlab("Year") + ylab("Araba satış miktarı") +ggtitle("Norveç araba satışları") +
  guides(colour = guide_legend(title = " "))
  
```

Model train seti üzerinde 2009 yılı için yeterince iyi değildir.2009 yılında gerçekte araba satışları daha düşüktür.

Modelin test seti üzerindeki tahmini iyi değildir.Gerçekte test setinde araba satışları artan bir trend gösterirken modelin tahmininde azalan bir trend çizgisi tahmin edilmiştir.


## d)

**Hatalara ilişkin varsayımları kontrol ediniz.**


```{r}
checkresiduals(fit.pw)

```


İlk grafikte artıkların 0 etrafında dağılımının biraz düzensiz olduğu görülüyor.

Histogramdan dağılımın normal dağılıma yakın olduğu görülüyor.

ACF grafiğinde bazı dikey çizgiler mavi kesikli çizgi ile belirtilen sınırlar içinde değildir.Çizgilerin bu sınırları aşması otokorelasyon olduğunun kanıtıdır.Bu zaman serisi beyaz gürültü serisi değildir.




# **2. SORU**

## a)

**Uygun hareketli ortalama(moving average) yöntemini seçip verinizin trend bileşenini belirleyiniz ve orijinal veri üzerinde grafikleyiniz.**

```{r message=FALSE, warning=FALSE}
autoplot(Quantity, series="Data") +
autolayer(ma(Quantity, 12), series="12-MA") +
xlab("Year") + ylab("Araba satış miktarı") +
ggtitle("Norveç Araba Satışları") +
scale_colour_manual(values=c("Data"="grey","12-MA"="red"),
breaks=c("Data","12-MA"))

```

ma değeri aylık veriye uygun olarak alınmıştır.

Gri çizgiler orijinal zaman serisidir.Kırmızı çizgiler ise hareketli ortalama yöntemiyle elde edilmiş trend çizgisidir.

Kırmızı trend çizgisi ve orijinal veri incelendiğinde trend çizgisinin verinin trendini iyi bir şekilde gösterdiği görülüyor.

## b)

**Uygun STL ayrıştırması ile verinizi ayrıştırıp grafikleyiniz.**



```{r}
Quantity %>%
stl(t.window=9, s.window="periodic", robust=TRUE) %>%
autoplot()

```

t.window, trend bileşeni tahmin edilirken kullanılacak ardışık gözlemlerin sayısıdır ve 9 olarak alınmıştır.Mevsimsel bileşen ise periyodik(mevsimler boyu aynı olacak şekilde) alınmıştır.

En üstte verinin zaman serisi grafiği mevcuttur.Trend grafiği ise bu zaman serisinin trendini uygun şekilde çizmiştir.

Alt panelde gösterilen geri kalan bileşen, mevsimsel ve trend döngüsü
bileşenleri veriden çıkarıldığında geriye kalan kısımdır.


## c)

**Verinizdeki trend ve mevsimsellik bileşenlerinin gücünü belirleyiniz.**


### Trend:

Güçlü bir trend gösteren veriler için, mevsimsellikten arındırılmış veriler, reminder bileşenden çok daha fazla varyasyona sahip olmalıdır. Bu nedenle Var((Rt))/Var((Tt + Rt)) nispeten küçük olmalıdır.



```{r}
a=Quantity %>%stl(t.window=9, s.window="periodic", robust=TRUE)

seasonal <- a[["time.series"]][,1]
trend<-a[["time.series"]][,2]
remainder<-a[["time.series"]][,3]


```

```{r}
max(0,1-(var(remainder)/(var(trend+remainder))))
var(remainder)/(var(trend+remainder))
```
var(RT)/var(Tt+Rt) küçüktür.Bu da veride trendin güçlü olduğunu gösterir.

### Mevsimsellik

0’a yakın FS değerine sahip bir seri neredeyse hiç mevsimsellik göstermezken, güçlü mevsimselliğe sahip bir
seride 1’e yakın FS değeri olacaktır.Çünkü Var(Rt), Var(St + Rt)’den çok daha küçük olacaktır.


```{r}
FS=max(0,1-(var(remainder)/(var(seasonal+remainder))))
FS
```
FS değeri küçük olduğu için veride mevsimselliğin güçlü olmadığı sonucuna varılır.

## d)

**Training set üzerinde STL ayrıştırmasını kullanarak, test setinizi tahmin ediniz.Orijinal veri üzerine tahminlerinizi grafikleyip tahminlere ilişkin RMSE değerini hesaplayınız.**


```{r message=FALSE, warning=FALSE}

# STL ayrıştırması:

fit <- stl(train, t.window=9, s.window="periodic",
robust=TRUE)


# Test setinin tahmin edilmesi:

fcasts=forecast(fit,h=25)


```

```{r}

autoplot(Quantity)+
  autolayer(fcasts, series="Test seti tahminleri",PI=FALSE)+xlab("Year") +
  ylab("Araba satış miktarı") +ggtitle("Norveç araba satışları") +
  guides(colour = guide_legend(title = " "))
```

Kırmızı renkli çizgiler orijinal veri üzerine çizdirilmiş test seti tahminleridir.Sonlara doğru tahmin gücünün azaldığı görülmektedir.

```{r}
accuracy(fcasts,test)
```


Tahminlere ilişkin **RMSE** değeri **1118.115** tir.

